【裁判字號】    92,上,40
【裁判日期】    921230
【裁判案由】    清償借款
【裁判全文】
臺灣高等法院花蓮分院民事判決  九十二年度上字第四０號
      上  訴  人  甲○○
      訴訟代理人  陳益盛律師
                  乙○○律師
      被  上訴人  保證責任花蓮第二信用合作社
      法定代理人  丁○○
      訴訟代理人  丙○○
右當事人間請求清償借款事件，上訴人不服臺灣花蓮地方法院中華民國九十二年六月
十七日（九十一年度訴字第七五號）第一審判決，提起上訴，本院判決如左：
      主  文
上訴駁回。
第二審訴訟費用由上訴人負擔。
      事  實
甲、上訴人方面：
    一聲明：(一)原判決廢棄。(二)被上訴人在第一審之訴駁回。(三)第一、二審訴訟費用
      由被上訴人負擔。
    二除與原審判決書所記載者相同，予以引用外，補稱：
      (一)上訴人為證明自己確實不涉及家族事業之經營，故從不知有該系爭印章存在
        之情，而舉證人吳錶為證，然而，原審法院對於上訴人所舉證人吳錶欲加證
        明上訴人卻實對於該印章之存在全不知情之證詞，竟未基於任何之客觀事實
        基礎，而逕認因證人吳錶為上訴人之父，吳銘傳與林麗敏於八十五年間即離
        開家族企業，故難免有偏頗之虞而不足採信云云，即未加採納，顯然輕忽率
        斷。蓋上訴人及吳銘傳、林麗敏均為證人吳錶之子女，吳銘傳與林麗敏只是
        離開家族企業之經營，並非即背離其等與證人吳錶間的親子之情，故吳錶並
        無偏頗上訴人或吳銘傳、林麗敏其中任何一方之必要，反而正因為證人吳錶
        確實是實際掌握家族公司各項事業經營之決策者，證人吳錶才能得知家族公
        司為事業經營及財產規劃，是如何分別使家族成員予以配合（諸如：出具名
        義申請貸款、出名間立帳戶供為公用等）之詳細情況。然而，原審並未依據
        任何客觀可信之基礎，且未具備相當之理由，即竟武斷地認為證人吳錶有偏
        頗之虞，則原審法院之判決顯然違背法令規定，而應予廢棄。
      (二)況且，倘依原審法院之同一標準（即因證人吳錶為上訴人之父，故有偏頗之
        虞，因而其證言不堪採信云云）而言，則證人林茂雄、林玉富、林岳良等人
        均為被上訴人之職員，則其利害關係均與被上訴人同一，甚且其等之考績、
        升遷等被由被上訴人掌握，其等之證言更有偏頗之虞，而亦不足採信。更何
        況證人林茂雄、林玉富、林岳良等三人，其證言互相矛盾且漏洞百出，而原
        審法院卻未加詳查其中不符合經驗法則及論理法則之處，而逕採認證人林茂
        雄、林玉富、林岳良等之證言，則原審法院審理、判決之前後標準不一，而
        認事用法亦有所偏頗及違誤。
      (三)又上訴人當初所簽立之「變更借據部分內容約定書」等文件確實為空白文件
        ，而該文件既已經嗣後遭人張冠李戴加以補充後挪用，則文件現時所呈現之
        狀態自然是已經遭補充完成的完整文件，因此，並不能由現在呈現之狀態是
        已經遭人挪用補充完成之狀態加以反向推論，而認當初上訴人所簽名其上之
        文件是為金額、日期等均已填戴完備，此為論理法則之所當然。未料，原審
        法院竟無視此論理法則之原則，亦不顧上訴人所指摘擔保放款借據係遭人偽
        造之疑點，以及上訴人舉證之四千萬元借貸關係之擔保放款借據及變更借據
        部分內容約定書用以對照被上訴人持以主張之八百萬元借貸關係之擔保放款
        借據及變更借據部分內容約定書之矛盾，遽為上訴人不利之判決，顯已違背
        法令規定。
      (四)綜上所述，原審法院判決並未綜觀事件之始末及全貌，而僅係截取其中片斷
        即逕予論斷，對上訴人於憲法上財產權及訴訟權等基本權利，保障未盡周延
        ；且其審理多有違背經驗法則、論理法則及實體法則、證據法則等違誤之處
        ，而違背法令，故原審之判決應予以廢棄。
      (五)按民事訴訟法第二百七十七條規定：「當事人主張有利於己之事實者，就其
        事實有舉證責任。但法律別有規定，或依其情形顯失公平者，不在此限。」
        而所謂舉證責任云者，乃特定法律效果之發生或不發生所必要之事實存否不
        明，當事人之一造因此事實不明將受不利益之判斷，乃必須就該事實提出有
        關證據使法院信其主張為真實。因此，當事人就其所主張之具體法律關係發
        生、變更、消滅之特定事實，若欲使法院信其主張為真實，即應舉出證據加
        以證明，惟積極事實固易於舉證，但消極事實則得以間接證據證明之。
      (六)查被上訴人於原審提起訴訟係以「民國（下同）八十八年十月三十日簽立，
        以林麗敏為借款人，吳銘傳、吳銘達、甲○○為連帶保證人之『變更借據部
        分約定內容契約書』乙紙」為依據，而請求上訴人清償債務。然而，上訴人
        之家族公司因事業經營之緣故而常常有融資之須要，其中被上訴人即為上訴
        人之家族公司最經常往來之金融行庫，而因上訴人之家族公司與被上訴人間
        之借款頻繁，故於八十六年底、八十七年間，均由被上訴人職員林岳良持多
        份空白之「變更借據部分約定內容契約書」，聲稱：係為就以訴外人蔣雪菲
        為債務人之借款（以下稱：Ａ借款）歷次到期日之延展而預為簽署（其他多
        筆借款亦均如是辦理），訴外人吳銘達乃不疑有他，即於連帶保證人處簽名
        之，惟並未蓋印：繼之，林岳良則再以同一理由，而將已有訴外人吳銘達於
        連帶保證人處簽名之「變更借據部分約定內容契約書」提供上訴人簽署，上
        訴人因見該空白之「變更借據部分約定內容契約書」上連帶保證人處已有吳
        銘達之簽名，即確信係為Ａ借款所為據保使用而簽名之，惟並未蓋章。基此
        ，上訴人及訴外人吳銘達純係為Ａ借款而擔任連帶保證人，而根本不知有本
        件為訴外人林麗敏擔任連帶保證人之消費借貸存在，實乃實情。次查，被上
        訴人持以主張之系爭「變更借據部分約定內容契約書」之基礎借貸關係，乃
        是某筆八百萬元之借款，但是該八百萬元借貸關係之契約即「據保放款借據
        」，無論係由證人吳銘傳、林麗敏、吳銘達、林岳良、林玉富、林茂雄等人
        之證言，或由該書證顯示之證據資料內容以觀，除林麗敏之簽章係由林麗敏
        所親為之外，吳銘傳、吳銘達並未於其上簽章，吳銘傳、吳銘達二人之簽章
        實係由林麗敏所為，且吳銘傳、吳銘達均未授權林麗敏代理簽章，更不知有
        此借貸關係存在之事，反係被上訴人明知吳銘傳、吳銘達均未授權林麗敏代
        理簽章，卻任由林麗敏一人擅自簽寫他人姓名即與核發貸款。則系爭八百萬
        元借款之「擔保放款借據」係遭人偽造之情，已有相當之事證可稽，從而，
        被上訴人倘若欲以該系爭八百萬元借款之「擔保放款借據」為其請求清償借
        款之依據，被上訴人即先行應舉證證明其權利之存在，否則該偽造之文書既
        不能發生法律上之效力，則嗣後亦不能對一無效之契約變更其內容，縱有加
        以變更亦為無效，而被上訴人即不能以一偽造、無效之文書，使上訴人遭受
        財產權之不利益。
      (七)又就花蓮縣花蓮地政事務所花資登字第 08855328040號、有關抵押權內容變
        更之土地登記申請書等相關資料以觀，其中用以將上訴人甲○○變更登記為
        連帶保證人所用之甲○○身分證影本，係「（花縣）七十五年三月一日發、
        戶籍地為花蓮縣花蓮市○○里○○○鄰○○○路二一六號」。然查，上訴人
        於八十五年十月一日即另行於創立新戶，而於八十七年十二月十五日送入新
        址「花蓮縣花蓮市○○里○鄰○○街二十五巷三十弄二十二號」，並為住址
        變更，此有上訴人戶籍謄本及身分證可茲為證。可見，花蓮縣花蓮地政事務
        所八十八年十二月二十八日收件辦理之「土地登記申請書」、「他項權利移
        轉變更契約書」等相關資料，其中甲○○之身分證本，並非自甲○○取得真
        正之身分證影印而來，而是他人張冠李戴，將上訴人之舊證件挪用申請等情
        節，已至為顯然。
      (八)證人即被上訴人職員林玉富、林茂雄於原審審判期日到庭所為之證述，均斷
        然肯定八十八年十月三十日當日僅辦理系爭八百萬元借款之「變更借據部分
        約定內容契約書」乙份契約。然據被上訴人當庭提出之系爭八百萬元之「擔
        保放款借據」、「變更借據部分內容約定書」，及另筆借款金額四千萬元之
        「擔保放款借據」、「變更借據部分內容約定書」內容所示：系爭八百萬元
        之變更借據部分內容約定書，及另筆借款金額四千萬元之變更借據部分內容
        約定書，二者所變更之內容均有增加甲○○為連帶保證人，且製作日期均為
        八十八年十月三十日，複核人均為林玉富核准人均為林茂雄，則：
        1.八十八年十月三十日當天，曾辦理增加甲○○為連帶保證人之借貸契約，
          明明有二筆，而證人林玉富、林茂雄何以均違背事實而堅稱其等當日僅辦
          理系爭八百萬元借筆變更一筆而已？且以該二位證人分別擔任二信之副理
          、經理級職務，就四千萬元之鉅額借款之記憶竟不知八百萬元借款之記憶
          深刻，而對於同樣由自己對保、複核的四千萬元借款竟然完全不知其事，
          就此而言，根本不合乎常理。
        2.因此，倘若證人林玉富、林茂雄所言方為真實，則被上訴人所提示書證與
          證人證言顯然相佐，可見前開文書確實並非由被上訴人職員與債務人、連
          帶保證人同時在場製作，而若非被上訴人職員製作書據過程中違反一般貸
          放款程序，則絕不可能發生此種情事，且果係如此，則被上訴人及證人又
          堅稱其與上訴人及其家族間貸放款業務程序，與一般客戶之處理程序並無
          不同，顯然是在說謊，被上訴人所持理由即均不足採信。
        3.假如系爭八百萬元之「擔保放款借據」、「變更借據部分內容約定書」，
          及另筆借款金額四千萬元之「擔保放款借據」、「變更借據部分內容約定
          書」之內容才是真實，則顯然證人林玉富、林茂雄當庭所為之陳述均與事
          實不相符合，亦即證人等是欲藉由訴訟之方式，混淆  鈞院視聽，而經由
          判決強令上訴人負擔不真實之債務，而昧於事實加以說謊！則證人林玉富
          、林茂雄之陳述已經違反真實陳述之義務，不應加以採認。
      (九)由上可知，上訴人原係「簽名」於空白文件，上以及印章遭人盜用等情事，
        均為難以直接證據加以證明，然而，上訴人業已就：
        1.「據保放款借據」與「變更借據部分內容約定書」之簽章不相符合，而「
          擔保放款借據」恐有遭人偽造之虞；
        2.「土地登記申請書」、「他項權利移轉變更契約書」等資料內附之身分證
          影本並非上訴人已為遷址登記後之真實影本，而係由挪用而來；
        3.且證人即被上訴人即被上訴人之職員林岳良、林玉富、林茂雄等人之證言
          相互矛盾、虛偽不實；
        4.蓋用於「變更借據部分內容約定書」之上訴人印章確實非在上訴人自己持
          有中，而是在家族公司保管人等情節，均指述明確。
        從而，既綜合所有情狀，均足證明上訴人確實係在「空白」之「變更借據部
        分內容約定書」上簽名而已，而並未蓋章其上，更從未於八十八年十月三十
        日當天蓋章同意為林麗敏擔任借款之連帶保證人，因此被上訴人對於上訴人
        根本無所謂借款償還請求權之存在。
      (十)就被上訴人於原審所提出之證據，包括系爭八百萬元借款之「變更借據部分
        內容約定書」以及他筆四千萬元借款之「變更借據部分內容約定書」等書件
        原本內容所示，其製作日期均為八十八年十月三十日，而複核人均為林玉富
        、核准人均為林茂雄一事，己如前述，且有上證二之系爭八百萬元借款之「
        變更借據部分內容約定書」、上證六四千萬元借款之「變更借據部分內容約
        定書」之影本可稽。
      (十一)再查，被上訴人職員林玉富、林茂雄均於九十二年五月一日經原審傳訊到庭
        為證，惟因其與被上訴人有僱傭關係，故而經原審法院諭知毋庸具結，而前
        開人等於上訴人之訴訟代理人詣問有關八十八年十月三十日當日，證人等向
        上訴人辦理幾件「變更借據部分內容約定書」等事宜時，證人則答以當時「
        只處理這（即系爭八百萬元借款）一份契約」，此有原審法院九十二年五月
        一日審判筆錄可資為證，而倘若  鈞院勘驗該次審理期日之錄音帶，亦可得
        知證人證述其等八十八年十月三十日當日僅辦理系爭借款之「變更借據部分
        內容約定書」乙件之詳細情形。
      (十二)綜上，被上訴人職員林玉富、林茂雄未經具結所為之證述內容，確實與被上
        訴人所提示之書證所顯示之內容明顯相悖，則究竟書證所示內容為真？或者
        證人所為證言為真？其二者中只能成立其一，否則即必定與論理法則有所違
        背，而不符真正之事實。爰懇請  均院詳予調查，而不能採納林玉富、林茂
        雄之虛偽證言，俾保上訴人權益。
      (十三)按九十二年二月七日增訂公布之民事訴訟法施行法第四條之二規定：「修正
        之民事訴訟法第四百四十七條之規定，依本施行法第十二條第二項公告施行
        後，於修正前已繫屬於第二審之事件，於該審級終結前，仍適用修正前之規
        定。」次按民事訴訟法施行法第十二條第二項規定：「中華民國九十二年一
        月十四日修正之民事訴訟法，其施行日期由司法院定之。」則於九十二年一
        月十四日修正，二月七日經總統令公布生效之民事訴訟法第四百四十七條，
        依司法院令，即係於九十二年九月一日起施行。本件上訴人提起上訴係在九
        十二年六月三十日，為修正之民事訴訟法第四百四十七條施行前，從而依前
        開規定，即應以修正前之民事訴訟法第四百四十七條為適用之依據。再按，
        修正前之民事訴訟法第四百四十七條規定：「當事人得提出新攻擊或防禦方
        法。但有下列各款情形之一者，第二審法院得駁回之：一在第一審整理並協
        議簡化後已不得主張之爭點。二經第一審法院第一百九十六條第二項裁定駁
        回者。三經第一審法院依第二百六十八條定期間命提出而未提出者。四因當
        事人之故意或重大過失未於第一審程序提出者。」，意即非有但書各款所定
        之情形，否則當事人原則上得於第二審訴訟程序中提出新攻擊防禦方法。上
        訴人於原審訴訟程序中即數次主張上訴人係領有證書之土地專業登記代理人
        ，倘就有關自身之不動產登記事宜，根本毋庸假手他人代為處理，故被上訴
        人指稱上訴人曾於「變更借據部分內容約定書」上簽章，而委託代書「魏學
        良」代為辦理，實為無稽等情事。詎料，原審並未加採納上訴人前開說法，
        則上訴人為補充前開之主張，自得依修正前民事訴訟法第四百四十七條之規
        定於第二審訴訟程序中，提出上訴人嗣後蒐集證據而得之花蓮縣花蓮地政事
        務所花資登字第 08855328040號、有關抵押權內容變更登記之土地申請書，
        及上訴人之身分證件為新攻擊防禦方法，而加強上訴人舉證之能力。且查，
        上訴人提出前開證據並未該當任何修正前民事訴訟法第四百四十七條但書任
        何一款規定之情形，從而，亦無逾時提出之疑慮，則  鈞院就上訴人所提出
        之證據即應加採納審酌，方符法制。
乙、被上訴人方面：
    一聲明：求為判決如主文所示。
    二陳述：除與原審判決書所記載者相同，予以引用外，補稱：吉安鄉○○段抵押
      的土地與上訴人無關，證人吳銘達講的話是移花接木。
      理  由
一、被上訴人於原審起訴主張：八十三年七月十四日借款人林麗敏以自己及訴外人吳
    銘傳、吳銘達所有之不動產為擔保，設定先順位六千萬元抵押權為林麗敏借款五
    千萬元之擔保、設定次順位四千八百萬元抵押權為吳銘達借款四千萬元之擔保，
    且以吳銘傳及吳銘達為連帶保證人向被上訴人申請借貸。嗣於八十四年十月三十
    日因主權段七三三、七三四地號土地上興建完成建號一八七四號門牌號碼中華路
    二四三號房屋（所有權人吳銘傳），追加合併抵押權設定登記，林麗敏部分提高
    設定為六千九百六十萬元，借款額度增加八百萬元，合計五千八百萬元。吳銘達
    部分則抵押權金額及借款額度均維持不變。故借款人林麗敏於八十四年十一月二
    十七日與吳銘傳、吳銘達共同簽立到期日為八十八年七月七日之借據乙紙，向被
    上訴人借款八百萬元，被上訴人於八十七年十一月二十七日將該款項轉入林麗敏
    帳戶；迨借款期限屆滿，借款人林麗敏向被上訴人申請辦理延期清償，經被上訴
    人申請該抵押物之土地及建物登記謄本，發現抵押物中原為吳銘傳所有之花蓮市
    ○○段七三三、七三四地號土地暨坐落其上建號一八七四號，門牌為花蓮市○○
    路二四三號房屋，及林麗敏所有之花蓮市○○段七四六號，門牌為花蓮市○○路
    一二三號房屋，已於八十五年八月八日移轉所有權登記予被告甲○○，且吳銘傳
    所有仁和段六四六地號土地出售他人，因部分清償而申請塗銷抵押權設定，被上
    訴人為保全債權，要求需增加上訴人為連帶保證人，始同意其延期清償，經上訴
    人於八十八年十月三十日簽立約定書、變更借據部分約定內容契約書、同意書及
    切結書，同意擔任借款人林麗敏之連帶保證人，約定到期日延期至八十九年四月
    七日，並於八十八年十二月二十八日辦理系爭土地建物共四筆設定抵押權義務人
    之變更，故上訴人既為借款人林麗敏之連帶保證人，借款人林麗敏未依約定按月
    繳息，目前尚積欠被上訴人二百七十五萬元及其利息、違約金，因依民法第二百
    七十三條之規定請求上訴人負連帶清償責任。對上訴人抗辯部分：上訴人並非在
    空白契約書上簽名；訴外人蔣雪菲借款之連帶保證人僅證人吳銘達一人，並無上
    訴人；太昌段及國富段土地之借款亦與系爭借款及上訴人無關；上訴人需對圓形
    章負授權人責任，且於簽定系爭借款之變更借據部分內容約定書後，上訴人亦曾
    以該印章與他人簽訂租賃契約，並向被上訴人辦理領款事宜等語。
二、上訴人則以：上訴人有於系爭借款之變更借據部分內容契約書、切結書、約定書
    及同意書上簽名，但印章並非伊所蓋用，且伊從未看過該印章，也不知道有此印
    章，並否認有擔任林麗敏借款之連帶保證人之意思，且上訴人及吳銘達係於上開
    空白契約書上簽名，且係為訴外人蔣雪菲擔任保證人之意思，況系爭借據之前後
    兩張契約，吳銘達的簽名字跡不太一樣，此因吳銘達並未於擔保放款借據上簽名
    ，雖吳銘達有於變更借據部分內容契約書上簽名，但非為本件借款擔任連帶保證
    人，係遭被上訴人詐欺，致生有瑕疵之意思表示並為錯誤之簽名。因上訴人與訴
    外人蔣雪菲、吳銘傳及吳銘達互為親戚，並同為嘉星、銘星公司之股東，先前向
    被上訴人借貸時，乃互為連帶保證人，並提供不動產為擔保，多達二十多筆借貸
    ，金額共計一億五千萬元，其中以蔣雪菲為借款人之Ａ借款，由上訴人及吳銘達
    擔任連帶保證人，而該筆借款業已清償完畢。因本件關係人與被上訴人之借款頻
    繁，故八十六年底至八十七年間，上訴人就太昌段四五四、八九七地號土地貸款
    於數張空白換單文件上簽字用印，均由被上訴人職員「林岳良」持多分空白之「
    變更借據部分約定內容契約書」，聲稱為了Ａ借款歷次到期之延展預為簽署，訴
    外人吳銘達不疑有他而於連帶保證人部分簽名，林岳良再以同一理由持該契約書
    供上訴人簽署，因吳銘達跟上訴人說係太昌要貸款，找上訴人擔任保證人，當時
    是被上訴人之職員拿到銘星大樓給上訴人簽名，被上訴人職員拿多份資料給上訴
    人簽名，且內容均為空白，並以鉛筆註記「芳」、「達」，而當時何人在場及被
    上訴人職員何人，上訴人不記得。上訴人因見該空白契約書上有吳銘達之簽名，
    即確信為Ａ借款所為而簽名之，而該契約上上訴人及吳銘達之印章係上訴人及吳
    銘達因擔任前開公司股東時，留存於公司之印章，且核諸本件借款時間，上訴人
    及吳銘達均已不涉及公司經營，惟未將印章取回，故該印章係遭人盜蓋，推斷應
    為保管印章之人所為。林麗敏及吳銘傳之印文於擔保放款借據、變更借據部分內
    容契約書及他項權利移轉變更契約書係屬相同印章，而上訴人及吳銘達之印文於
    變更借據部分內容契約書及他項權利移轉變更契約書上所蓋用之印章非渠等所有
    。被告與林麗敏早已不相往來，林麗敏於書狀中亦表明其與吳銘傳於八十五年間
    即退出家族企業，與上訴人及吳銘達很少往來，則上訴人根本不可能答應擔任林
    麗敏之連帶保證人。取款條及房屋租賃契約上之簽名均非上訴人所為，印章也沒
    見過。印鑑卡上的名字是上訴人簽名的，但內容非上訴人所為，上訴人對於方章
    並無印象，也不是上訴人蓋的。權利變更契約書上之印章，非上訴人的。被上訴
    人請求之本件借款係關於增加上訴人為連帶保證人之發生日期為八十八年七月七
    日，此時上訴人根本不可能蓋用未持有之印章，故可推斷係被上訴人先前空白單
    據，係事後填寫內容之結果。並且被上訴人向來以空白契約書交借款人及連帶保
    證人填寫數份備存，以方便供將來變更借款契約之用。上訴人認識林麗敏，但她
    沒有請上訴人擔任她的連帶保證人。當時吳銘達與被上訴人也有貸款往來，上訴
    人很信任被上訴人，所以就沒有看太多。關於權利移轉部分無意見。上訴人對於
    設定抵押及變更過程不知情。太昌段土地融資貸款部分與本案放款無關。關於印
    鑑變更過程沒有意見。上訴人任職於家族企業期間，曾應負責人吳錶之要求，於
    八十六年三月十一日，以一方形印鑑章在原告行庫開立帳戶供家族企業使用，而
    於八十六年底離職時，乃於八十七年四月二十三日變更印鑑為圓形章，並未將該
    印章帶走而留存於家族企業，以供辦理與帳戶有關事項使用，是該印章及存簿均
    於上訴人離職後交由吳錶保管，然因吳錶雙眼失明、無法視事，需經由他人協助
    方得處理公司事務，然倘有心術不正之人惡意欺瞞吳錶，致吳錶於文件上蓋章而
    取得上訴人之印文，吳錶或亦未可得知。系爭借款之借款人、連帶保證人之等三
    個簽名與它筆四千萬元借款之借款人、連帶保證人之等三個簽名筆跡相同，顯為
    同一人所書寫，係證人林麗敏冒用其他二人名義虛偽製作，其證述係為規避自身
    所涉刑事責任，其證述與事實不符，不足採信。證人林岳良於八十四年至銘星大
    樓辦理系爭八百萬借款，林麗敏及吳銘傳均在場，為何未要求吳銘傳親自簽名？
    對於是否親見借款人及連帶保證人簽章乙事，供述前後不一，顯然林岳良係為配
    合被上訴人以不實之債權侵害上訴人之權益而臨訟稱謊，其證言亦無足採信。
    而被上訴人歷次書狀均未提及有證人林玉富隨同證人林茂雄同至銘星大樓辦理系
    爭借款，雖其均稱當天僅辦理系爭借款一件，然其內容與四千萬借款均有增加上
    訴人，且製作日期均為八十八年十月三十日，複核人林玉富、核准人林茂雄，則
    其證言與事實有所出入，對於四千萬元巨額借款記憶不如八百萬元借款之記憶，
    合乎常理？而林茂雄不知文件是否書寫完成，而偕同前往之林玉富反而清楚知悉
    ？證人林茂雄為經理，對於吳氏家族之借款由其處理，則對於何人經辦以鉛筆填
    寫芳、達乙事，該經辦人員非林茂雄又為誰？是以證人林玉富及林茂雄證述不實
    ，不足採信。被上訴人欲主張上訴人應負連帶保證人責任，並清償債務，即應先
    證明其據以為請求權基礎之相關文書為真正，依前所述，系爭借款之擔保放款契
    約之效力尚值存疑，而倘被上訴人無法證明系爭借款之真實性，則依該借據所衍
    生之變更借據部分內容契約書即失所附麗，上訴人自當不需為虛偽之借款負擔連
    帶保證人責任等語置辯。
三、經查：(一)訴外人林麗敏於八十四年十一月二十七日以吳銘傳、吳銘達為連帶保證
    人共同簽立到期日為八十八年七月七日之借據乙紙，向被上訴人借款八百萬元，
    被上訴人於八十七年十一月二十七日將該款項轉入林麗敏帳戶；迨借據屆期，借
    款人林麗敏向被上訴人申請辦理延期清償；(二)吳銘傳所有仁和段六四六地號土地
    出售他人，因部分清償而塗銷抵押權設定；(三)上訴人有於系爭借款之約定書、變
    更借據部分約定內容契約書之連帶保證人欄、同意書及切結書上簽名，且該文件
    上之印章為真正；(四)於八十八年十二月二十八日辦理系爭土地建物共四筆設定抵
    押權義務人之變更；(五)林麗敏未依約定按月繳息，迄今積欠被上訴人二百七十五
    萬元及其利息、違約金等之事實，業據被上訴人提出系爭借款之擔保放款借據、
    變更借據部分內容契約書、系爭借款之土地及建築改良物他項權利變更契約書、
    約定書、切結書及同意書影本各乙份、花蓮市第二信用合作社放款放出撥款傳票
    及收入傳票乙紙，放款往來明細查詢單七紙、花蓮縣土地登記簿二份、花蓮縣建
    築改良物登記簿二份、花蓮縣花蓮地政事務所他項權利證明書乙份附卷可稽，上
    開(二)、(三)、(四)、(五)事項且為上訴人於原審所不爭執。上訴人於本院就上開(一)、(五)
    主張八十四年十一月二十七日林麗敏向被上訴人借款之借據上不是吳銘達及吳銘
    傳之簽名，而就(一)之其餘事實則不再爭執（見本院第一次準備程序筆錄），及系
    爭借款之土地及建築物改良物他項權利變更契約書否認其真正。然查：本件被上
    訴人係主張訴外人林麗敏於八十四年十一月二十七日向其借款八百萬元，屆期林
    麗敏申請展延，因抵押品部分移轉為上訴人名下，因此經被上訴人同意為該筆借
    款之連帶保證人而延期至八十九年四月七日清償，因此基於連帶保證之法律關係
    訴請判令上訴人給付，則本件訴外人林麗敏於八十四年十一月二十七日借款時吳
    銘達、吳銘傳是否為該借款之連帶保證人，與本件訴訟之判斷即屬無關。至於上
    訴人於本院雖否認系爭借款之土地及建築改良物他項權利變更契約書之真正，此
    充其量亦僅被上訴人能否就該抵押物取償問題，與上訴人應否負連帶保證人之責
    任之判斷同屬無涉。是本件所應審究者，厥為被上訴人所提八十八年十月三十日
    「變更借據部分內容約定書」、「同意書」、「約定書」、「切結書」內載借款
    人林麗敏於八十四年十一月二十七日向被上訴人所借八百萬元原到期日為八十八
    年七月七日，變更後約定到期日為八十九年四月七日及追加上訴人為連帶保證人
    ，上訴人並同意以主權段七三三、七三四號不動產設定最高限額抵押權（見原審
    卷第二六九－二七一頁及證物袋），上訴人抗辯上開文書係由被上訴人提供空白
    契據，伊於空白契據上簽名，印章是他人盜蓋。是本件兩造之爭點在於：上訴人
    是否簽名於系爭借款之空白之變更借據部分內容契約書、約定書、切結書及同意
    書？以及上訴人有無於上開文書（契據）上蓋用印章是否影響於其效力？經查：
    (一)按當事人主張有利於己之事實，就其事實有舉證之責任；又私文書經本人簽名
      、蓋章或按指印者，推定為真正，民事訴訟法第二百七十七條及第三百五十八
      條定有明文。查被上訴人提出系爭借款之變更借據部分內容契約書、約定書、
      切結書及同意書上，連帶保證人、立同意書人、立切結書人、立約定書人欄處
      上訴人之署名係由上訴人親自簽名為上訴人所自認，則揆諸前揭法條規定，系
      爭保證契約、約定書、切結書及同意書應推定為真正，至於上開文書上上訴人
      之印文，上訴人雖忽而主張係他人盜蓋，忽而又稱該印章非其所有，有其抗辯
      已不一致，具該等文書上之簽名既屬真正，該等印文是否如上訴人所辯，已不
      影響於該文書效力之認定。按當事人於契約上簽名，以該文書已書寫具體內容
      為常態，簽名於空白文書為變態，上訴人主張該保證契約、約定書、切結書及
      同意書之金額、日期等均為空白，則該契約應屬無效等語，係主張有利於己之
      變態事實，應由上訴人就該事實負舉證責任，則上訴人辯稱該契約之真正，應
      由被上訴人負舉證責任，自與前開規定不符而不足採。
    (二)上訴於原審及本院聲請傳訊證人、魏學良、吳銘達、林麗敏、吳銘傳、林岳良
      、林玉富、林茂雄、吳錶，以證明其在系爭保證契約等相關文件上簽名時係空
      白。惟查，上訴人於上開文件簽名時，該文件上已載明金額、日期乙節，業據
      被上訴人之職員即證人林玉富證述：我跟林茂雄一起去辦理，是由林茂雄先跟
      甲○○、吳錶先確認簽了約定書、變更契約，借款人林麗敏，保證人吳銘傳，
      吳銘達已經先簽好了，章也蓋了。當時在銘星證券簽的，變更契約書的日期及
      金額都已經寫好了。同意書、切結書是我當場交給甲○○簽名、蓋章的。我沒
      有拿數份空白文件給甲○○簽名。我們只處理這一份契約，系爭借款之徵信程
      序均按照規定來。被告（即上訴人）簽章的地點為銘星證券大樓七樓或八樓，
      那個場所是辦公室還是住家，我不清楚，這個地方之前我也沒有去過等語、證
      人林茂雄證述：當時由我跟林玉富到銘星大樓辦，當時有吳錶、甲○○在，當
      時借款人、保證人均簽名了，日期跟金額是否簽了我不記得了，變更契約書上
      林麗敏、吳銘達、吳銘傳是誰拿給他簽章的我不記得了。約定書上甲○○親自
      簽名及蓋章的，包含印鑑卡，當時我們跟借據、變更契約書黏貼好並蓋甲○○
      的騎縫章，其他人的部份在之前就已經蓋好了。變更契約書上甲○○的名字是
      他蓋的，變更契約書表格上、下兩份，甲○○均有蓋章。鉛筆的部分應該是經
      辦人員寫的。資料是經辦交給我的。我沒有拿過空白的契約給甲○○簽名。當
      時只簽這份借款內容。在銘星證券八樓是他們的住家，之前我沒有去過。他們
      其他筆的借款因為我當時是經理，所以我會去處理。我們所說的都是實在，確
      實有去處理等語（見原審九十二年五月一日準備程序筆錄）證人林玉富、林茂
      雄於本院證述之內容亦與彼等二人在原審所為上開證述之情形大致相符（見本
      院最後言詞辯論筆錄）。
    (三)雖被告抗辯稱其係於空白契約書上簽名，並提出證人吳銘達為證，而證人吳銘
      達證述：擔保放款借據上的簽名不是我的。變更借據內容契約書當時是一位林
      岳良襄理拿給我簽名的，但是為空白的，說是因為我太太契約要換單，他還要
      我打電話給甲○○，說林岳良要過去找他簽一疊契約書，每一張都是空白的。
      我簽時，上面已經有用鉛筆載明「達」及「芳」字。因為二信告訴我說，這是
      太昌那筆土地，一億五千萬元的貸款要換單，而甲○○也是那筆貸款的連帶保
      證人，所以要一起簽名。當時變更契約書確實是空白的，且上面有用鉛筆載明
      「達」及「芳」字。沒有擔任本件新、舊借款連帶保證人的意思。一億五千萬
      元之借款，有四人，分別是吳銘達、甲○○、蔣雪菲，至於吳銘傳部分我不確
      定，從八十五年開始借款，至少有四張借據，我簽系爭變更契約書以為就是要
      換上面那筆一億五千萬元的借款未清償部分，因為他們說時間到了，該筆借款
      是短期借款等語（詳見原審九十一年八月五日準備程序筆錄）。吳銘達另於本
      院證稱：八十八年十月三十日辦理系爭變更借據，伊有告訴上訴人說太昌抵押
      的土地被上訴人要換單云云，然查，上訴人及證人吳銘達所稱為借款人即訴外
      人蔣雪菲之一億五千萬借款簽名擔任連帶保證人之情事，核與該借據（見原審
      卷第一宗第一百三十八頁）所載該借款之借款人為嘉星公司，借款金額為一億
      六千萬元，到期日為八十八年三月六日等情不符，且參諸借款人為蔣雪菲之借
      據所載，該借據之連帶保證人僅證人吳銘達一人，而與上訴人無涉，況該借款
      到期日為八十六年四月十二日，辦理展期之日期為八十六年四月二十二日，且
      連帶保證人亦僅證人吳銘達一人，此有該擔保放款借據、變更借據部分內容契
      約書（見原審卷第一宗第八十九頁及第九十頁）各乙紙附卷可參，核與證人吳
      銘達上揭證言及上訴人之前揭辯詞不符。
    (四)上訴人所舉證人吳錶、魏學良均未能證明上訴人所抗辯其於空白契據上簽名，
      而吳錶於原審所證系爭契據上所蓋用之印章有伊大兒子去刻的云云，因不影響
      於該等契據上訴人於其上親自簽名效力之認定，其他上訴人所舉證人吳銘傳、
      林麗敏亦始終未能具體證明上訴人確係簽名於系爭契據上時該等契據均為空白
      ，再證諸上訴人自陳其從事代書工作，則其簽署諸多空白契據任令被上訴人移
      作他用，亦與其職業經驗不符。至於上訴人另以本件持以辦理抵押權設定登記
      所使用之身分證影本並非設定當時伊已辦畢戶籍遷移之新證件而係被上訴人延
      用其舊身分證影本，及其自己從事代書業務，無需假手他人代為處理云云，縱
      然屬實，此亦非能證明其所為前開抗辯即為真實。
    (五)綜上所述，本件上訴人未能舉證證明其所抗辯伊簽名於系爭契據上時，該等契
      據為空白（意即該等契據未填載其保證之對象），從而被上訴人之主張即堪採
      信，被上訴人因依連帶保證之法律關係訴請判令上訴人給付尚未清償之借款二
      百七十五萬元及約定之利息、違約金，原審為上訴人敗訴之判決，經核即無不
      當，上訴人上訴仍執陳詞求為廢棄改判，為無理由，應予駁回。
    (六)本件依前開理由即可能判斷之依據，兩造其餘攻擊防禦方法與判決結果不生影
      響，爰不再一一贅述。上訴人於言詞辯論終結後聲請再開辯論，本院認無此必
      要，附此敘明。
    據上論結，本件上訴為無理由，依民事訴訟法第四百四十九條第一項、第七十八
    條，判決如主文。
中      華      民      國    九十二    年     十二     月     三十     日
                                  審判長法官  謝  志  揚
                                        法官  何  方  興
                                        法官  蔣  有  木
右為正本係照原本作成。
如不服本判決，應於收受送達後二十日內向本院提出上訴書狀，其未表明上訴理由者
，應於提出上訴後二十日內向本院補提理由書狀（均須按他造當事人之人數附繕本）
上訴時應提出委任律師或具有律師資格之人之委任狀；委任有律師資格者，另應附具
律師及格證書及釋明委任人與受任人有民事訴訟法第四百六十六條之一第一項但書或
第二項（詳附註）所定關係之釋明文書影本。
                                  法院書記官  鄧  瑞  雲
中      華      民      國    九十二    年     十二     月    三十一    日
附註：
民事訴訟法第四百六十六條之一（第一項、第二項）：
對於第二審判決上訴，上訴人應委任律師為訴訟代理人。但上訴人或其法定代理人其
有律師資格者，不在此限。
上訴人之配偶、三親等內之血親、二親等內之姻親，或上訴人為法人、中央或地方機
關時，其所屬委任人員具有律師資格並經法院認為適當者，亦得為第三審訴訟代理人
。


司法院資訊處製作；財團法人民間司法改革基金會備份。
